【裁判字號】    98,交聲,771
【裁判日期】    980709
【裁判案由】    違反道路交通管理處罰條例聲明異議
【裁判全文】
臺灣臺北地方法院交通事件裁定         98年度交聲字第771號
異  議  人  甲○○
上列異議人即受處分人因違反道路交通管理處罰條例案件，對於
臺北市政府警察局中華民國98年2 月19日所為之處分（原處分案
號：北市警交裁計字第9802190002號）聲明異議，本院裁定如下
：
    主  文
原處分撤銷。
    理  由
一、原處分意旨略以：異議人即受處分人（下稱受處分人）甲○
    ○領有臺北市政府警察局（下稱原處分機關）核發之計程車
    駕駛人執業登記證（證號A019616 號）未依規定期限參加執
    業登記證民國97年度年度查驗，逾期達6 個月以上，應依道
    路交通管理處罰條例第36條第3 項、第4 項規定廢止執業登
    記，並自裁決日起1年內不得申辦執業登記。
二、異議意旨略以：伊從未收到逾期6 個月內裁處罰鍰之罰單，
    主管機關未先行舉發處以罰鍰，並給予伊陳述意見之機會。
    伊係於97年11月5 日因故至裁決所時，才得知有該項罰鍰，
    並當場繳清，故伊並非知悉裁處罰鍰之處分逾6 個月以上「
    仍」不辦理，是原處分顯然有誤，為此請求撤銷原處分等語
    。
三、經查：
  (一)按計程車之執業登記證及其副證每年查驗1 次，計程車駕駛
    人自領得執業登記證及其副證之翌年起，應於每年出生日前
    後1 個月內檢具國民身分證、職業駕駛執照、執業事實證明
    文件、執業登記證及副證，向原發證之警察局申請查驗，計
    程車駕駛人執業登記管理辦法第11條第1 項定有明文，受處
    分人為41年1 月2 日生，有國民身分證影本1 紙在卷可稽，
    是受處分人應於97年1 月2 日生日前後1 個月內，即於96年
    12月2 日至97年2 月2 日期間，依上述規定辦理營業小客車
    駕駛人執業登記證查驗，受處分人未依規定辦理，迄98年2
    月19日已逾期達6 個月等情，為受處分人所不爭執，並有臺
    北市政府警察局舉發違反道路交通管理事件通知單、內政部
    警政署計程車駕駛人資訊系統資料各1 份在卷可憑（見本院
    卷第8 頁、第18頁），已堪認定。
  (二)復按計程車駕駛人不依規定期限，辦理執業登記事項之異動
    申報或參加年度查驗者，逾期6 個月以上仍不辦理者，依道
    路交通管理處罰條例第36條第3 項、第4 項規定，固應廢止
    其執業登記，並禁止駕駛人於1 年內再行辦理執業登記，惟
    依該條第3 項所定「計程車駕駛人，不依規定期限，辦理執
    業登記事項之異動申報，或參加年度查驗者，處1,200 元罰
    鍰；逾期6 個月以上『仍』不辦理者，註銷其執業登記」之
    文義以觀，及依道路交通管理處罰條例第8 條第1 項第1 款
    、第2 項所定公路主管機關於裁決前應予違規行為人陳述機
    會之規定，解釋上主管機關適用本條項裁罰時，應先課處違
    規駕駛人罰鍰，並使受處分人有陳述意見之機會，如課處罰
    鍰後，駕駛人逾6 個月以上仍不辦理年度查驗者，始得廢止
    其執業登記。
  (三)受處分人雖辯以主管機關未先行舉發處以罰鍰，並給予伊陳
    述意見之機會云云，惟按公法上有特定相對人之意思表示或
    意思通知，除法律有特別規定者外，在非對話為之者，應以
    達到相對人時生效，所謂達到，則使相對人居於可得瞭解之
    狀態為已足（最高行政法院68年度判字第838 號裁判參照）
    。又行政程序法就行政機關所為有特定相對人之書面行政處
    分或行政行為之送達，於第67條至第91條定有明文規定，同
    法第110 條第1 項復明定：「書面之行政處分自送達相對人
    及已知之利害關係人起；書面以外之行政處分自以其他適當
    方法通知或使其知悉時起，依送達、通知或使知悉之內容對
    其發生效力」。交通違規行為舉發之性質，不論屬公法上有
    相對人之書面意思通知或行政處分，自應將書面（舉發通知
    單）送達於受通知人，或使其達於可得瞭解舉發通知單之內
    容之狀態，始完成舉發程序而發生效力。又得為公示送達方
    式為之情形，依行政程序法第78條之規定：「1、 應為送達
    之處所不明者。2、 於有治外法權人之住居所或事務所為送
    達而無效者。3、 於外國或境外為送達，不能依第86條之規
    定辦理或預知雖依該規定辦理而無效者。」始合公示送達之
    要件。臺北市政府警察局以受處分人未依期限參加執業登記
    證年度查驗未逾6 個月，違反道路交通管理處罰條例第36條
    第3 項為由，於97年3 月24日開單舉發（舉發通知單單號：
    北市警交大字第A00000000 號），並依受處分人之戶籍登記
    地址臺北市○○區○○街220 巷73弄7 號2 樓為送達，然因
    受處分人遷移地址不明，致該舉發通知單未能依一般送達程
    序送達，遂於97年10月24日以北市警交字第09733960301 號
    公告於97年11月6 日臺北市政府冬字第26期公報以為公示送
    達等情，有臺北市政府警察局97年3 月24日北市警交大字第
    A00000000 號舉發違反道路交通管理事件通知單、臺北民權
    郵局大宗郵資已付掛號第925641號函件及信封、臺北市政府
    97年11月6 日出版冬字第26期公報各1 份附卷可稽（見本院
    卷第17頁至第24頁），堪認原處分機關以公示送達所為之通
    知，應認已符合行政程序法之規定，對於受處分人未在法定
    期間內辦理年度查驗，已先以通知或予罰鍰之告誡或警告性
    處分，給予受處分人陳述意見之機會甚明，是受處分人上開
    所辯，尚非可採。
  (四)然按人民工作權、生存權應予保障，憲法第15條定有明文，
    受處分人身為營業小客車駕駛人，而其執業登記證乃為其職
    業駕駛計程車之形式要件，若有權機關為撤銷此等執業登記
    ，係足以改變或剝奪異議人之執業身分、地位，自應踐行正
    當之法律程序，並以侵害最小之方式先行為之，方合乎比例
    原則，始合致憲法上所保障工作權之本旨；例如先以通知或
    予罰鍰之告誡或警告性處分，如受處分人未予遵循，始為後
    續之註銷其執業登記之重大處置，否則即造成受處分人之突
    襲，當與憲法第8 條所保障之正當法律程序有違，觀諸道路
    交通管理處罰條例第8 條第1 項第1 款及第2 項規定，公路
    主管機關於裁決前，應給予違規行為人陳述意見之機會，亦
    本於上揭法理，是以同條例第36條第3 項規定：「計程車駕
    駛人，不依規定期限，辦理執業登記事項之異動申報，或參
    加年度查驗者，處1,200 元罰鍰；逾期6 個月以上『仍』不
    辦理者，註銷其執業登記」，在解釋上，計程車駕駛人如不
    依規定期限辦理年度查驗，主管機關應先行告發罰鍰，如告
    發罰鍰「後」，受處分人仍未參加年度查驗，且已逾6 個月
    以上仍不辦理者，始得註銷其執業登記（臺灣高等法院98年
    4 月份刑事庭庭長法律問題研討會決議、98年度交抗字第69
    7 號、97年度交抗字第1464號裁定意旨參照）。而本件受處
    分人於上開罰鍰之告誡或警告性處分發生送達效力前，即於
    97年11月5 日在臺北市交通事件裁決所，得知其已受有上開
    課處罰鍰之告誡或警告性處分，並於同日繳清罰鍰，且提出
    辦理年度查驗之申請等情，有臺北市交通事件裁決所97年11
    月5 日交通違規罰鍰收據1 張存卷可考（見本院卷第8 頁）
    ，顯與註銷計程車駕駛人職業登記之「受處分人經告發罰鍰
    後，仍未參加年度查驗，且已逾6 個月以上仍不辦理者」之
    前提要件有所未合，從而原處分機關於98年2 月19日以北市
    警交裁計字第9802190002號違反道路交通管理事件之裁決處
    分，逕為註銷受處分人之執業登記，即難謂妥適。
五、綜上所述，原處分機關對受處分人所為逕行註銷執業登記之
    裁決，尚有未洽，從而，本件異議為有理由，自應撤銷原處
    分，另為適當之處分，但因重行處分與否及內容仍有調查審
    認之必要，經核屬原處分機關固有之行政職權範圍，不宜由
    司法審查機制取代，以免侵害權力分立原則，爰送由原處分
    機關重行調查後，另為適當之裁處。
據上論斷，應依道路交通案件處理辦法第20條前段，裁定如主文
。
中    華    民    國    98    年    7     月     9    日
                  交通法庭    法  官  謝昀璉
上正本證明與原本無異。
如不服本裁定，應於裁定送達後5日內向本院提出抗告狀。
                              書記官  鄭雅文
中    華    民    國    98    年    7     月    15    日


司法院資訊處製作；財團法人民間司法改革基金會備份。
